臺灣臺北地方法院民事裁定
111年度消債職聲免字第43號
聲  請  人  
即  債務人  梁秋芸  
代  理  人  李易撰律師(法扶律師)     
相  對  人  
即  債權人  國泰世華商業銀行股份有限公司

法定代理人  郭明鑑  


代  理  人  蔡政宏  
相  對  人  
即  債權人  花旗(台灣)商業銀行股份有限公司
                      設臺北市○○區○○路0號0樓至0樓及00至00樓
法定代理人  莫兆鴻  


代  理  人  陳正欽  
相  對  人  
即  債權人  滙豐(台灣)商業銀行股份有限公司

法定代理人  麥康裕  


相  對  人  
即  債權人  遠東國際商業銀行股份有限公司

法定代理人  侯金英  


相  對  人  
即  債權人  玉山商業銀行股份有限公司

法定代理人  黃男州  
代  理  人  朱逸君  
相  對  人  
即債權人    台新國際商業銀行股份有限公司
                      設臺北市○○區○○○路0段00號0樓及地下0樓
法定代理人  尚瑞強  


上列當事人因聲請消費者債務清理事件，本院裁定如下：
    主  文
債務人梁秋芸應予免責。
    理  由
一、按法院為終止或終結清算程序之裁定確定後，除別有規定外
    ，應以裁定免除債務人之債務；法院裁定開始清算程序後，
    債務人有薪資、執行業務所得或其他固定收入，扣除自己及
    依法應受其扶養者所必要生活費用之數額後仍有餘額，而普
    通債權人之分配總額低於債務人聲請清算前2年間，可處分
    所得扣除自己及依法應受其扶養者所必要生活費用之數額者
    ，法院應為不免責之裁定。但債務人證明經普通債權人全體
    同意者，不在此限；債務人有下列各款情形之一者，法院應
    為不免責之裁定，但債務人證明經普通債權人全體同意者，
    不在此限：㈠於7年內曾依破產法或本條例規定受免責；㈡故
    意隱匿、毀損應屬清算財團之財產，或為其他不利於債權人
    之處分，致債權人受有損害；㈢捏造債務或承認不真實之債
    務；㈣聲請清算前2年內，因消費奢侈商品或服務、賭博或其
    他投機行為，所負債務之總額逾聲請清算時無擔保及無優先
    權債務之半數，而生開始清算之原因；㈤於清算聲請前1年內
    ，已有清算之原因，而隱瞞其事實，使他人與之為交易致生
    損害；㈥明知已有清算原因之事實，非基於本人之義務，而
    以特別利於債權人中之一人或數人為目的，提供擔保或消滅
    債務；㈦隱匿、毀棄、偽造或變造帳簿或其他會計文件之全
    部或一部，致其財產之狀況不真確；㈧故意於財產及收入狀
    況說明書為不實之記載，或有其他故意違反本條例所定義務
    之行為，致債權人受有損害，或重大延滯程序；債務人有前
    條各款事由，情節輕微，法院審酌普通債權人全體受償情形
    及其他一切情狀，認為適當者，得為免責之裁定，消費者債
    務清理條例（下稱消債條例）第132條、第133條及第134條
    、第135條分別定有明文。又消債條例之立法目的，在於使
    陷於經濟上困境之消費者，得分別情形依該條例所定重建型
    債務清理程序（更生）或清算型債務清理程序（清算）清理
    債務，藉以妥適調整其與債權人及其他利害關係人之權利義
    務關係，保障債權人之公平受償，並謀求消費者經濟生活之
    更生機會，從而健全社會經濟發展；消費者依清算程序清理
    債務，於程序終止或終結後，為使其在經濟上得以復甦，以
    保障其生存權，除另有上述消債條例第133條、第134條所規
    定不予免責之情形外，就債務人未清償之債務原則上採免責
    主義（消債條例第1條、第132條立法目的參照）。
二、經查：
  ㈠債務人前因有不能清償債務情事，於民國110年2月17日具狀
    向本院聲請調解，於調解不成立後，經本院以111年度消債
    清字第12號裁定自111年1月14日上午11時起開始清算，命司
    法事務官進行清算程序，因債務人名下僅有富邦銀行新臺幣
    (下同)49元，故依債務人上開財產價值，本院司法事務官認
    不敷清償消債條例第108條所定費用及債務，應終止本件清
    算程序，經轉知債權人後均無不同意見。經本院司法事務官
    於111年5月2日以111年度司執消債清字第4號裁定終止清算
    程序確定等情，業經本院調閱上開消債案卷查核屬實，前揭
    事實堪予認定。本院所為終止清算程序之裁定既已確定，依
    首揭消債條例規定，法院應審酌債務人是否有消債條例第13
    3條、第134條所定應為不免責裁定之情形。
　㈡經本院依職權通知全體債權人及債務人就債務人免責與否表
    示意見：
  ⒈債權人國泰世華商業銀行股份有限公司、花旗(台灣)商業銀
    行股份有限公司、遠東國際商業銀行股份有限公司、玉山商
    業銀行股份有限公司、台新國際商業銀行股份有限公司具狀
    陳稱：不同意免責，請鈞院依職權調查債務人有無消債條例
    第133條、第134條不免責事由。　　
  ⒉債權人滙豐(台灣)商業銀行股份有限公司未具狀亦未到庭陳
    述意見。
  ⒊債務人及代理人到庭陳稱：債務人為低收入戶，現在臺北市
    中正區公所從事代賑工，並無消債條例第133條及第134條各
    款所定之不應免責情形存在，請准予免責。　　
　㈢債務人無消債條例第133條所定不免責事由：
  ⒈債務人自陳於法院裁定開始清算後，除領取萬華區公所薪資
    （111年2月份領取6,190元、3月份領取8,206元、4月份領取
    1萬1,566元、5月份領取1萬4,238元、6月份領取1萬6,254元
    ，合計共領取5萬6,454元）及每月8,000元租金補助外，因
    子女成年已無第3類子女之低收入戶補助，另於111年2月10
    日領取7,000元確診者隔離補償金、111年4月14日領取3,000
    元紅十字會教育補償金、111年4月20日領取3萬元防疫紓困
    教育補助金、111年5月19日領取5,000元財團法人蔡衍明愛
    心基金會端午濟助金等情，業據其提出富邦銀行存摺明細、
    臺北市政府都市發展局租金補貼核定函、中華民國紅十字會
    抗議安心子女教育補助計畫資料、世邦國際慈善基金會防疫
    紓困教育補助金資料、財團法人蔡衍明愛心基金會端午濟助
    金申請資料附卷（見本院卷第101頁至第119頁）。核與本院
    職權調取之債務人109年度稅務電子閘門財產所得調件明細
    表所示（見本院卷第41頁），除臺北市萬華區公所及中正區
    公所薪資所得外，並未查得其他收入等情相符。審酌確診者
    隔離補償金、紅十字會教育補償金、防疫紓困教育補助金、
    端午濟助金皆為一次性發放，並無經常性，故本院認應以債
    務人平均每月自萬華區公所領取之薪資收入1萬1,291元(計
    算式:5萬6,454元÷5＝1萬1,291元，小數點後四捨五入)加計
    每月8,000元租金收入合計1萬9,291元，作為其於法院裁定
    開始清算程序後每月固定收入。
  ⒉又債務人裁定開始清算程序起迄今之每月必要生活費用，以
    臺北市111年度每人每月最低生活費之1.2倍計算。查債務人
    居住於臺北市中正區（見北司消債調卷第45頁戶籍謄本），
    依消債條例第64條之2、消債條例施行細則第21條之1第3項
    規定，每月必要生活費用即應依其居住之臺北市中正區所屬
    臺北市政府公告111年度每人每月最低生活費1.2倍即2萬2,4
    18元計算，是債務人於法院裁定開始清算程序後之每月必要
    生活費用為2萬2,418元。
  ⒊是以，債務人於本院裁定開始清算程序後，以其每月收入1萬
    9,291元，扣除每月必要生活費用2萬2,418元後已無餘額，
    遑論再支出兩名就學子女之扶養費用，核與消債條例第133
    條所定「法院裁定開始清算程序後，債務人有薪資、執行業
    務所得或其他固定收入，扣除自己及依法應受其扶養者所必
    要生活費用之數額後仍有餘額」之要件不符，尚不得依該規
    定為不免責之裁定。
　㈣債務人無消債條例第134條第4款之不免責事由：
  ⒈按修正前消債條例第134條第4款規定，債務人之浪費行為屬
    不免責之事由，實務上適用結果，債務人多因有此款事由而
    不獲免責，為免對債務人過度嚴苛，應予以適度限縮為消費
    奢侈商品或服務，並參照第20條、第44條、第64條、第82條
    及第133條等規定，限於債務人於聲請清算前2年內，所為消
    費奢侈商品或服務等不當行為，始足當之（消債條例第134
    條第4款修正理由參照）。故107年12月26日修正公布之消債
    條例第134條第4款即規定須債務人聲請清算前2年內，因消
    費奢侈商品或服務、賭博或其他投機行為，所負債務之總額
    逾聲請清算時無擔保及無優先權債務之半數，而生開始清算
    之原因。
  ⒉本院依職權調閱債務人自108年2月17日至111年6月15日止之
    入出境資料，查無債務人於該段期間入出境紀錄，有入出境
    資訊連結作業在卷可稽（見本院卷第37頁）；又債權人並未
    提出任何證據證明債務人於聲請清算前二年信用卡、現金卡
    之消費及往來明細供本院調查，難認債務人於聲請清算前二
    年間有奢侈消費行為。從而，債務人並無消債條例第134條
    第4款之不免責事由。　　
  ㈤債務人無消債條例第134條各款之不免責事由：
    查債務人並非7年內曾依破產法或消債條例規定受免責者，
    復查無債務人有何隱匿、毀損應屬清算財團之財產，或以顯
    不相當之對價出賣其財產等不利於債權人之處分、捏造債務
    或承認不真實之債務、隱匿、毀棄、偽造或變造帳簿或其他
    會計文件之全部或一部，致其財產之狀況不真確等行為，復
    無聲請清算前1年內，已有清算之原因，而隱瞞其事實，使
    他人與之為交易致生損害之行為，且無明知已有清算原因之
    事實，非基於本人之義務，而以特別利於債權人中之一人或
    數人為目的，提供擔保或消滅債務之行為，亦無故意於財產
    及收入狀況說明書為不實之記載，或有違反消債條例第9條
    第2項到場義務、第41條出席及答覆義務、第81條第1項提出
    財產及收入狀況說明書、債權人、債務人清冊義務、第82條
    第1項報告義務、第89條生活儉樸及住居限制義務、第101條
    提出清算財團書面資料義務、第102條第1項移交簿冊、文件
    及一切財產義務、第103條第1項答覆義務、第136條第2項協
    力調查義務之行為等消債條例第134條各款所定之不免責事
    由，自難認債務人有應為不免責裁定之情形，應堪認定。
三、綜上所述，本件債務人經法院為終止清算程序之裁定確定，
    且查無消債條例第134條各款所列之不免責事由，復不符合
    同條例第133條所定之情形，依同條例第132條之規定，自應
    裁定債務人免責，爰裁定如主文。
中　　華　　民　　國　　111 　年　　8 　　月　　22　　日
                  民事第二庭  法  官  林怡君
以上正本係照原本作成。
如不服本裁定，應於裁定送達後10日內，以書狀向本院提出抗告
，並繳納抗告費新臺幣1,000元。
中　　華　　民　　國　　111 　年　　8 　　月　　22　　日
                              書記官  陳俐妙